【裁判字號】    98,毒抗,116
【裁判日期】    980331
【裁判案由】    毒品危害防制條例
【裁判全文】
臺灣高等法院刑事裁定                 98年度毒抗字第116號
抗  告  人
即  被  告  甲○○
                    （現於臺灣臺北看守所附設勒戒處所觀察
上列抗告人因違反毒品危害防制條例案件，不服臺灣板橋地方法
院98年度毒聲字第146號，中華民國98年2月18日裁定（聲請案號
：臺灣板橋地方法院檢察署98年度聲戒字第58號）提起抗告，本
院裁定如下：
    主  文
抗告駁回。
    理  由
一、原裁定意旨略以﹕抗告人即被告甲○○因施用第二級毒品甲
    基安非他命案件，經原法院於96年4月27日以96年度毒聲字
    第897號裁定令入送臺灣台北看守所附設勒戒所觀察、勒戒
    後，認有繼續施用毒品之傾向，有該所98年2月2日出具之「
    有無繼續施用毒品傾向證明書」1紙附卷可稽，爰依毒品危
    害防制條例第20條第2項規定，聲請裁定令入戒治處所施以
    強制戒治等語。
二、抗告意旨略以：(一)抗告人於入所觀察勒戒後實已將毒癮戒除
    ，何來繼續施用毒品之傾向？原法院裁定與事實不符。再者
    本件原法院認定抗告人有繼續施用毒品之傾向而裁定強制戒
    治，無非僅憑勒戒所98年2月2日出具之有無繼續施用毒品傾
    向證明書乙紙為證，且未說明該證明書之標準何在，實有證
    據過於薄弱之嫌，難令抗告人甘服。抗告人前經裁定勒戒處
    分，今又對抗告人裁定強制戒治，為一罪兩判於法不符。為
    此爰請撤銷原裁定云云。
三、按觀察、勒戒後，檢察官依據戒治處所之陳報，認受觀察、
    勒戒人有繼續施用毒品傾向者，檢察官應聲請法院裁定令入
    戒治處所強制戒治，其期間為6個月以上，至無繼續強制戒
    治之必要為止，但最長不得逾1年，毒品危害防制條例第20
    條第2項後段定有明文。
四、本院查：
  (一)有無繼續施用毒品傾向之評估標準，並非完全以受勒戒人勒
    戒後之結果為準，勒戒前之各種情況，仍應作為評估之依據
    。而依勒戒處所評分說明手冊規定，係以人格特質、臨床徵
    候及環境相關因素3項合併計算分數：(1)分數100分至71分，
    判定為有繼續施用毒品傾向；(2)50分至0分判定為無繼續施
    用毒品傾向；(3)70分至51分間判定有繼續施用毒品傾向之原
    則為有下列各項之一者：1.缺乏病識感或戒治動機者；2.第
    一級毒品使用者；3.有煙毒前科者；4.有礙家庭、社會和諧
    與安寧者。若無以上各項之一，惟判定者認為個案「有繼續
    施用毒品傾向」者，應在「有無繼續施用毒品傾向證明書」
    詳細說明欄內載明，並於綜合判斷項下勾選「有繼續施用毒
    品傾向」；(5)分數為50分以下，原本應列為「無繼續施用毒
    品傾向」，但綜合評分者根據臨床實務，有具體事證，認為
    個案「有繼續施用毒品傾向」者，以綜合評分者所評估為準
    ，惟須在「有無繼續施用毒品傾向證明書」詳細說明欄載明
    具體事證。而其中之人格特質係依：有無毒品犯罪前科；
    其他犯罪紀錄；短期內再犯加重計分；行為觀察；臨
    床徵候係依尿液檢驗戒斷症狀、有無多種藥物使用、有無注
    射使用、使用期間、情緒及態度；環境相關因素係依社會功
    能是否良好、支持系統等…作為綜合判斷分數之依據。判定
    者判定人格特質、臨床徵候及環境相關因素合計3項分數，
    固係供為判定者判定「有無繼續施用毒品傾向」之審酌標準
    ，但非唯一標準。綜合評分者，應根據臨床實務，有具體事
    證，認為個案「有繼續施用毒品傾向」者，以綜合評分者所
    評估為準（「有無繼續施用毒品傾向」評估標準、評分說明
    手冊參照）。本件抗告人因施用第二級毒品甲基安非他命案
    件，經依原法院96年度毒聲字第897號裁定，於96年4月27日
    令入臺灣台北看守所附設勒戒所觀察、勒戒，經臺灣台北看
    守所附設勒戒處所評定其人格特質28分，臨床徵候40分，環
    境相關因素5分，合計73分，認定被告「有」繼續施用毒品
    傾向，有該所有無繼續施用毒品傾向證明書及評估標準紀錄
    表各乙份附卷可稽，堪認抗告人確有繼續施用毒品之傾向，
    本院審核上開卷證資料屬實，是抗告人未提出證據證明該文
    書有何不實，空言指摘該證明書標準不明，自難憑採。
  (二)又毒品危害防制條例所規定之觀察、勒戒或強制戒治處分，
    其立法意旨在幫助施用毒品者戒除毒癮，該處分之性質非為
    懲戒行為人，而係為消滅受處分人再次施用毒品之危險性，
    目的係在戒除行為人施用毒品身癮及心癮之措施，抗告人前
    經原法院裁定令入勒戒處所施以觀察勒戒，既經專業評估有
    繼續施用毒品傾向，無法戒斷毒癮，自有依法再施以強制戒
    治之必要，以消滅受處分人再次施用毒品之危險性，目的在
    戒除行為人施用毒品身癮及心癮之措施；且強制戒治係導入
    療程之觀念，針對受處分人將來之危險所為預防、矯治措施
    之保安處分，以達教化與治療之目的，可謂刑罰之補充制度
    ，從而毒品危害防制條例本身所規定之強制戒治等保安處分
    ，雖兼具自由刑之性質，卻有刑罰不可替代之教化治療作用
    。抗告意旨指摘原裁定為一罪兩罰，於法不符云云，實有誤
    會。
五、原法院裁定抗告人令入戒治處所施以強制戒治其期間為6個
    月以上，至無繼續強制戒治之必要為止，但最長不得逾1年
    ，並無不當，抗告為無理由，應予駁回。
六、據上論斷，應依刑事訴訟法第412條，裁定如主文。
中    華    民    國    98    年     3    月    31    日
                  刑事第二十一庭審判長法  官  蘇隆惠
                                      法  官  楊力進
                                      法  官  許永煌
以上正本證明與原本無異。
不得再抗告。
                                      書記官  江采廷
中    華    民    國    98    年    4     月    3     日


司法院資訊處製作；財團法人民間司法改革基金會備份。
